ACORDAO-COMPLETO-2529463

ACÓRDÃO 1586/2022 ATA 7/2022 - PRIMEIRA CÂMARA

VISTOS, relatados e discutidos estes autos de tomada de contas especial instaurada em razão da não comprovação da regular aplicação de recursos federais pelo Fundo Nacional de Desenvolvimento da Educação - FNDE ao Município de Alto Longá/PI por força do Programa Nacional de Inclusão de Jovens - Projovem,
ACORDAM os Ministros do Tribunal de Contas da União, reunidos em sessão da Primeira Câmara, ante as razões expostas pelo Relator, em:
9.1. fixar novo e improrrogável prazo de quinze dias, a contar da notificação, com fundamento no art. 12, §§ 1º e 2º, da Lei 8.443/1992 e no art. 202, §§ 2º e 3º, do Regimento Interno, para que o Município de Alto Longá/PI efetue e comprove, perante este Tribunal, o recolhimento das quantias abaixo relacionadas aos cofres do Fundo Nacional de Desenvolvimento da Educação, atualizadas monetariamente a partir das datas indicadas até a data do efetivo recolhimento, na forma prevista na legislação em vigor:
	data da ocorrência
	valor do débito em R$
	débito/crédito

	10/8/2015
	19.000,00
	D

	11/9/2015
	9.698,26
	D

	11/9/2015
	9.966,72
	D

	11/9/2015
	3.779,04
	D

	11/9/2015
	10.220,96
	D

	11/9/2015
	2.000,00
	D

	2/10/2015
	12.988,28
	D

	30/8/2016
	170.000,00
	D

	15/9/2016
	7.978,00
	D

	15/9/2016
	8.743,00
	D

	28/9/2016
	10.500,00
	D

	29/9/2016
	139.000,00
	D

	28/10/2016
	177.000,00
	D

	24/11/2016
	3.841,63
	D

	30/5/2016
	6.545,80
	C

	02/02/2017
	40.956,74
	C

9.2. informar ao Município de Alto Longá/PI que a liquidação tempestiva do débito atualizado monetariamente saneará o processo e permitirá que as contas sejam julgadas regulares com ressalva, dando-se-lhe quitação, nos termos do § 4º do art. 202 do Regimento Interno do TCU, ao passo que a ausência dessa liquidação tempestiva levará ao julgamento pela irregularidade das contas, com imputação de débito a ser atualizado monetariamente e acrescido de juros moratórios, nos termos do art. 19 da Lei 8.443/1992.

Tomada de contas especial instaurada em razão de irregularidades na aplicação dos recursos federais repassados pelo FNDE ao Município de Alto Longá/PI por força do Programa Nacional de Inclusão de Jovens - Projovem, no exercício de 2014.

Primeira Câmara

Prefeitura Municipal de Alto Longá - PI.

3. Interessados/Responsáveis:
3.1. Interessado: Fundo Nacional de Desenvolvimento da Educação (00.378.257/0001-81).
3.2. Responsáveis: Flávio Campos Soares (XXX.587.833-XX); Prefeitura Municipal de Alto Longá - PI (06.554.323/0001-03)..

13.1. Ministros presentes: Walton Alencar Rodrigues (Presidente), Vital do Rêgo e Jorge Oliveira.
13.2. Ministro-Substituto convocado: Augusto Sherman Cavalcanti (Relator).

ACORDAO-COMPLETO-2558267

Acórdão 10419/2022 - Primeira Câmara

AUGUSTO SHERMAN

Trata-se de tomada de contas especial instaurada em razão de irregularidades na aplicação dos recursos federais repassados pelo Fundo Nacional de Desenvolvimento da Educação - FNDE ao Município de Alto Longá/PI por força do Programa Nacional de Inclusão de Jovens - Projovem, no exercício de 2014.
2.	O programa foi instituído pela Lei 11.692/2008 e tem por finalidade "promover ações para a elevação da escolaridade, na forma de curso, para a qualificação profissional em nível inicial e a participação cidadã de jovens com idade entre dezoito e 29 anos, que saibam ler e escrever mas não tenham concluído o ensino fundamental" (peça 57, p. 1) .
3.	Os recursos repassados pelo FNDE ao município de Alto Longá/PI, no âmbito do Projovem Campo - exercício 2014, totalizaram R$ 1.310.484,00 (peça 4) . A data final para a apresentação da prestação de contas foi 8/2/2018 (peça 27, p. 1) .
4.	Em razão da omissão no dever de prestar contas, foram efetuadas as seguintes oitivas (peça 27, p. 7) :
a) citação do sr. Flávio Campos Soares, prefeito municipal no período de 1º/1/2013 a 31/12/2016, na condição de gestor dos recursos; e 
b) audiência do sr. Henrique César Saraiva de Area Leão Costa, prefeito municipal no período de 1º/1/2017 até 31/12/2020, na condição de responsável pela apresentação da prestação de contas.
5.	Em sua defesa, o sr. Flávio Campos Soares informou que a prestação de contas foi enviada ao FNDE em 2/6/2020 (peça 48) .
6.	Ao apreciar as contas, o órgão manifestou-se pela aprovação com ressalvas do cumprimento do objeto e apontou as seguintes inconsistências sobre o aspecto financeiro (peça 63) :
	a) transferências, no valor líquido de R$ 537.213,35, realizadas para outras contas bancárias do município de Alto Longá/PI, sem comprovação do destino dado aos recursos (tabela do item 7.3.3.a da Nota Técnica 2060849/2020 - peça 63, p. 5-6) ;
	b) ausência de informações sobre documentos de despesa que comprovariam alguns desembolsos, no valor de R$ 13.394,66
, identificados no extrato da conta específica do programa (tabela do item 7.3.3.b da Nota Técnica 2060849/2020 - peça 63, p. 5) .
7.	Por esses valores, foi promovida nova citação do gestor dos recursos, sr. Flávio Campos Soares (peça 68) .
8.	Em sua nova defesa, o responsável apresentou documentos indicativos de que a quantia de R$ 537.213,55 foi aplicada em benefício do ente municipal, motivo pelo qual este foi instado a se manifestar mediante citação (peça 157, p. 11-12) .
9.	Dando seguimento ao feito, a unidade técnica assim se manifestou:
 	"Na instrução anterior (peça 157) , foi efetuada a análise das alegações de defesa apresentadas pelo procurador do Sr. Flavio Campos Soares, no que se refere à primeira irregularidade constatada, relativa à ausência de nexo causal entre os recursos federais repassados e as supostas despesas realizadas no Projovem Campo em 2014. Conforme alegado pelo responsável, esta unidade técnica observou que os recursos transferidos foram movimentados da conta específica do ajuste (28538-2) para outra conta em nome da Prefeitura (20066-2) e, em alguns casos específicos, desta última para outra conta (17527-7) . 
Nesse sentido, há evidências de que os recursos da conta específica do programa foram transferidos para contas de arrecadação e/ou do Fundeb e/ou conta salário, para pagamentos de despesas de diversos órgãos da P. M. de Alto Longá/PI, especialmente na área de educação, cujos documentos foram anexados aos autos e demonstrados no quadro constante da instrução à peça 157, p. 8. Portanto, concluiu-se que os recursos repassados foram aplicados com desvio de finalidade em benefício da pessoa jurídica de direito público interno, sendo, com isso, a responsabilidade da dívida do ente federado (Acórdão 4491/2020-TCU-Primeira Câmara, Relator Benjamin Zymler) . 
Assim, chegou-se à conclusão de que o município incorreu na irregularidade de desvio de finalidade na aplicação dos recursos em benefício do ente federado, tendo sido o débito composto da seguinte forma (peça 157, p. 10) :
	Data da ocorrência
	Valor do débito
Em R$
	D/C

	10/8/2015
	19.000,00
	D

	11/9/2015
	9.698,26
	D

	11/9/2015
	9.966,72
	D

	11/9/2015
	3.779,04
	D

	11/9/2015
	10.220,96
	D

	11/9/2015
	2.000,00
	D

	2/10/2015
	12.988,28
	D

	30/8/2016
	170.000,00
	D

	15/9/2016
	7.978,00
	D

	15/9/2016
	8.743,00
	D

	28/9/2016
	10.500,00
	D

	29/9/2016
	139.000,00
	D

	28/10/2016
	177.000,00
	D

	24/11/2016
	3.841,63
	D

	30/5/2016
	6.545,80
	C

	02/02/2017
	40.956,74
	C

Após pronunciamentos favoráveis da Subunidade e Unidade (peças 158-159) , por meio do Despacho do Gabinete do Ministro Benjamim Zymler (peça 160) , foi aprovada a proposta de citação do referido município. Foi enviado o ofício 60928/2021-Seproc, com o AR respectivo (peças 163-164) . Conforme consta do Despacho de Conclusão das Comunicações Processuais, não houve resposta do município. Quanto a este ente, seria o caso de propor, desde logo, o julgamento irregular das suas contas, com a imputação do débito apurado. 
Todavia, conforme jurisprudência consolidada do TCU, a exemplo dos Acórdão 529/2022-TCU-Primeira Câmara (relator Augusto Sherman) , 1179/2011-TCU-Primeira Câmara  (Relator Valmir Campelo) , 5.118/2014-1ª Câmara (relator Bruno Dantas) , 6.361/2013-1ª Câmara (Relator Valmir Campelo) , e 1.449/2013-2ª Câmara (relator Aroldo Cedraz) , e tendo em vista a presunção de boa-fé de que goza a pessoa jurídica de direito público, deve-se, previamente ao julgamento das contas, fixar novo e improrrogável prazo para recolhimento da importância devida aos cofres do Fundo Nacional de Desenvolvimento da Educação, acrescida de atualização monetária, na forma do disposto nos art. 12, §§ 1º e 2º, da Lei 8.443/92 e art. 202, §§ 2º e 3º, do Regimento Interno/TCU.
Cabe ressaltar, ainda, que segundo a jurisprudência, no caso de desvio de finalidade, tendo sido todas as transferências ocorridas na gestão do Sr. Flávio Campos Soares, embora o débito seja imputado integralmente ao município, o gestor, no caso o Sr. Flávio Soares, que permitiu a aplicação dos recursos em finalidade diversa da prevista no programa, deverá ter as contas julgadas irregulares e multa (Acórdão 5735/2016-TCU-Primeira Câmara, Relator José Múcio Monteiro) . No entanto, a apreciação de mérito relativa às contas dos responsáveis deve ser postergada até o final do prazo concedido ao ente municipal para recolhimento do débito, de maneira a evitar descompasso processual e a realização de duas decisões meritórias no mesmo processo, conforme assinala o eminente Ministro Substituto Marcos Bemquerer, na prolação do Acórdão 4534/2014-TCU-Segunda Câmara.
 CONCLUSÃO
27.	A partir dos elementos constantes nos autos e do exame das ocorrências descritas na seção "Exame Técnico", entende-se que, antes do julgamento do mérito das contas, deve-se fixar, com fundamento nos arts. art. 12, §§ 1º e 2º, da Lei 8.443/92 e art. 202, §§ 2º e 3º, do Regimento Interno/TCUnovo e improrrogável prazo de quinze dias para que o Município de Alto Longá/PI comprove, perante este Tribunal, o recolhimento aos cofres do Fundo Nacional de Desenvolvimento da Educação das importâncias especificadas no item 23 da presente instrução. 
PROPOSTA DE ENCAMINHAMENTO
28.	Diante do exposto, submetem-se os autos à consideração superior, propondo:
		a) fixar, com fundamento no art. 12, §§ 1º e 2º, da Lei 8.443/92 e art. 202, §§ 2º e 3º, do Regimento Interno/TCU, novo e improrrogável prazo de quinze dias para que o Município de Alto Longá/PI comprove, perante este Tribunal, o recolhimento aos cofres do Fundo Nacional de Desenvolvimento da Educação das importâncias a seguir especificadas, atualizadas monetariamente, calculada a partir das datas discriminadas até a data da efetiva quitação do débito:
	Data da ocorrência
	Valor do débito
Em R$
	D/C

	10/8/2015
	19.000,00
	D

	11/9/2015
	9.698,26
	D

	11/9/2015
	9.966,72
	D

	11/9/2015
	3.779,04
	D

	11/9/2015
	10.220,96
	D

	11/9/2015
	2.000,00
	D

	2/10/2015
	12.988,28
	D

	30/8/2016
	170.000,00
	D

	15/9/2016
	7.978,00
	D

	15/9/2016
	8.743,00
	D

	28/9/2016
	10.500,00
	D

	29/9/2016
	139.000,00
	D

	28/10/2016
	177.000,00
	D

	24/11/2016
	3.841,63
	D

	30/5/2016
	6.545,80
	C

	02/02/2017
	40.956,74
	C

		b) informar ao Município de Alto Longá/PI que, caso venha a ser condenado por este Tribunal, o débito ora apurado será acrescido dos juros de mora, conforme art. 202, §1º, do Regimento Interno/TCU; e
		c) esclarecer ao Ente Federado, em obediência ao art. 12, § 2º, da Lei 8.443/1992, que o recolhimento tempestivo do débito somente saneará o processo, em relação a sua responsabilidade, caso não se constate outra irregularidade nas contas."
10.	O Ministério Público junto ao TCU manifestou-se de acordo com a unidade técnica.
	É o relatório.

Pablo Rodrigues Reinaldo (10.049/OAB-PI), representando Flávio Campos Soares.

Procurador Marinus Eduardo De Vries Marsico.

PROGRAMA NACIONAL DE INCLUSÃO DE JOVENS. DESVIO DE FINALIDADE NA APLICAÇÃO DOS RECURSOS REPASSADOS. FIXAÇÃO DE NOVO E IMPRORROGÁVEL PRAZO AO MUNICÍPIO PARA O RECOLHIMENTO DOS VALORES.

TOMADA DE CONTAS ESPECIAL (TCE)

Secretaria de Controle Externo de Tomada de Contas Especial (SecexTCE).

Atuo nestes autos com fundamento no art. 27-A da Resolução-TCU 175/2005, tendo em vista ter sido designado, por meio da Portaria-TCU 13-SEAE, de 15/3/2022, substituto do eminente Ministro Benjamin Zymler.
2.	Trata-se de tomada de contas especial instaurada em razão de irregularidades na aplicação dos recursos federais repassados pelo Fundo Nacional de Desenvolvimento da Educação - FNDE ao Município de Alto Longá/PI por força do Programa Nacional de Inclusão de Jovens - Projovem, no exercício de 2014.
3.	O programa foi instituído pela Lei 11.692/2008 e tem por finalidade "promover ações para a elevação da escolaridade, na forma de curso, para a qualificação profissional em nível inicial e a participação cidadã de jovens com idade entre dezoito e 29 anos, que saibam ler e escrever mas não tenham concluído o ensino fundamental" (peça 57, p. 1) .
4.	Os recursos repassados pelo FNDE ao município de Alto Longá/PI, no âmbito do Projovem Campo - exercício 2014, totalizaram R$ 1.310.484,00 (peça 4) . A data final para a apresentação da prestação de contas foi 8/2/2018 (peça 27, p. 1) .
5.	Em razão da omissão no dever de prestar contas, foram efetuadas as seguintes oitivas (peça 27, p. 7) :
a) citação do sr. Flávio Campos Soares, prefeito municipal no período de 1º/1/2013 a 31/12/2016, na condição de gestor dos recursos; e 
b) audiência do sr. Henrique César Saraiva de Area Leão Costa, prefeito municipal no período de 1º/1/2017 até 31/12/2020, na condição de responsável pela apresentação da prestação de contas.
6.	Em sua defesa, o sr. Flávio Campos Soares informou que a prestação de contas foi enviada ao FNDE em 2/6/2020 (peça 48) .
7.	Ao apreciar as contas, o FNDE manifestou-se pela aprovação com ressalvas do cumprimento do objeto e apontou as seguintes inconsistências sobre o aspecto financeiro (peça 63) :
	a) transferências, no valor líquido de R$ 537.213,35, realizadas para outras contas bancárias do município de Alto Longá/PI, sem comprovação do destino dado aos recursos (tabela do item 7.3.3.a da Nota Técnica 2060849/2020 - peça 63, p. 5-6) ;
	b) ausência de informações sobre documentos de despesa que comprovariam alguns desembolsos, no valor de R$ 13.394,66, identificados no extrato da conta específica do programa (tabela do item 7.3.3.b da Nota Técnica 2060849/2020 - peça 63, p. 5) .
8.	Por esses valores, foi promovida nova citação do gestor dos recursos, sr. Flávio Campos Soares (peça 68) .
9.	Em sua nova defesa, o responsável apresentou documentos indicativos de que a quantia de R$ 537.213,55 foi aplicada em benefício do ente municipal, motivo pelo qual este foi instado a se manifestar mediante citação (peça 157, p. 11-12) .
10.	Entretanto, o Município de Alto Longá/PI optou por permanecer silente. Dessa forma, de acordo com o art. 12, § 3º, da Lei 8.443/1992, está caracterizada a sua revelia, cabendo dar prosseguimento ao processo.
11.	Tanto a unidade técnica quanto o Ministério Público junto ao TCU entenderam que deve ser fixado novo e improrrogável prazo para que a municipalidade comprove, perante este Tribunal, o recolhimento aos cofres do Fundo Nacional de Desenvolvimento da Educação das importâncias questionadas, atualizadas monetariamente (art. 12, §§ 1º e 2º, da Lei 8.443/92) .
II
12.	Verifica-se que o montante de R$ 537.213,35 foi transferido da conta específica do programa Projovem para outras contas da municipalidade, ocorrendo o posterior pagamento de despesas de diversos órgãos da municipalidade, especialmente na área de educação (peça 157, p. 8) .
13.	Em situações da espécie, a jurisprudência do TCU distingue as noções de desvio nas vertentes de objeto e de finalidade. No primeiro caso, a aplicação dos recursos públicos ocorre em destino condizente com seus objetivos originários. No segundo caso, o destino dos recursos atende a uma finalidade pública sem relação com sua destinação original.
14.	Essa diferenciação gera repercussões diferenciadas: imputação de débito no caso de desvio de finalidade; e ausência de imputação de débito no caso de desvio de objeto (por exemplo, Acórdãos do Plenário 2606/2013, 2.733/2016 e 5.735/2016 e da Primeira Câmara 8.880/2021 e 6.196/2016) .
15.	No caso em tela, está caracterizado o desvio de finalidade, pois as despesas efetuadas não guardam relação com a destinação original dos recursos - formação de jovens adultos.
16.	Como os recursos foram utilizados em benefício da municipalidade, a jurisprudência desta Corte é no sentido de que cabe imputar débito ao ente municipal convenente, sob pena de enriquecimento ilícito do ente federativo (art. 884 do Código Civil) . Cito, a respeito, os seguintes precedentes jurisprudenciais:
"A aplicação de recursos de convênio em objeto distinto do pactuado, mas dentro da mesma finalidade, constitui desvio de objeto, sem imputação de débito, e caracteriza infração grave, sujeita a multa. A obrigação de devolver recursos usados com desvio de finalidade, mas com benefícios à comunidade, é do convenente." (Acórdão 1541/2007-TCU-Plenário, grifos acrescidos) ; e
"A responsabilidade pelo ressarcimento deve recair sobre o município, nos casos em que a utilização de recursos federais, com desvio de finalidade, geram benefícios a essa pessoa jurídica de direito público." (Acórdão 2161/2007-TCU-Primeira Câmara, grifos acrescidos) .
17.	Por outro lado, como milita a presunção de boa-fé em favor das pessoas jurídicas de direito público, cabe a fixação de prazo para o recolhimento da importância devida, nos termos do art. 12, § 2º, da Lei 8.443/1992 (por exemplo, Acórdãos da 1ª Câmara 11.505/2021 e 7.241/2016) . 
III
18.	Diante do exposto, acolho o parecer da unidade técnica e a manifestação do Ministério Público junto ao TCU, os quais incorporo como razões de decidir, e voto por que o Tribunal adote o acórdão que ora submeto à deliberação deste Colegiado.
TCU, Sala das Sessões, em 22 de março de 2022.
AUGUSTO SHERMAN CAVALVANTI
Relator